臺灣高等法院民事判決
108年度重上更一字第163號
上  訴  人  臺灣省進出口商業同業公會聯合會

法定代理人  莊義隆  
訴訟代理人  陳柏廷律師
            許英傑律師
            陳冠睿律師
            彭之麟律師
            陳忠儀律師
            陳家祥律師
被  上訴人  臺中市進出口商業同業公會

法定代理人  劉宏洲  
被  上訴人  臺中縣進出口商業同業公會

法定代理人  王振茂  
被  上訴人  台南市進出口商業同業公會

法定代理人  褚顯明  
被  上訴人  台南縣進出口商業同業公會

法定代理人  蘇恭德  
被  上訴人  高雄縣進出口商業同業公會

法定代理人  王峻益  
共      同
訴訟代理人  吳榮昌律師
複  代理人  林彥君律師
上列當事人間請求確認會員資格存在事件，上訴人對於中華民國105年9月7日臺灣臺北地方法院105年度訴字第1015號第一審判決提起上訴，經最高法院第一次發回更審，本院於109年9月15日言詞辯論終結，判決如下：                      
    主      文
上訴駁回。
第二審及發回前第三審訴訟費用由上訴人負擔。
    事實及理由
壹、程序事項
一、按當事人喪失訴訟能力或法定代理人死亡或其代理權消滅者
    ，訴訟程序在有法定代理人或取得訴訟能力之本人，承受其
    訴訟以前當然停止；第168條至第172條及前條所定之承受訴
    訟人，於得為承受時，應即為承受之聲明，民事訴訟法第17
    0條、第175條分別定有明文。查上訴人法定代理人原為張燈
    河，林萬得於原法院以其推舉為第23屆理事長為由聲明承受
    訴訟，而為原法院准予，惟原法院105年度訴字第2585號判
    決上訴人於民國（下同）105年5月26日召開之第23屆第一次
    會員代表大會通過之決議（含理、監事選舉）應予撤銷，本
    院以106年度上字第215號、最高法院以108年度台上字第133
    0號裁判駁回上訴確定（見本院更字卷一第235-252頁），選
    舉理事決議既經判決撤銷確定，即溯及無效，當選理事者理
    事身分不存，自無從依上訴人之章程第22條、第23條規定被
    推舉常務理事，再被推舉理事長，林萬得因前述決議當選理
    事，嗣被推舉為理事長之身分均溯及無效，溯及喪失法定代
    理人資格；上訴人法定代理人後依序變更為謝俊煌、莊義隆
    ，其等並具狀聲明承受訴訟，有上訴人整理小組第1次會議
    紀錄、第24屆第1次會員代表大會、第1次理事會議紀錄可證
    （見本院更字卷二第153-155、193-194、197-201頁），核
    無不合，應予准許；莊義隆並已追認林萬得所為訴訟行為（
    見本院更一字卷第351頁），併此說明。另被上訴人高雄縣
    進出口商業同業公會法定代理人原為莊義隆，嗣變更為王峻
    益，被上訴人台南市進出口商業同業公會法定代理人原為蔡
    文彬，嗣變更為褚顯明，被上訴人台南縣進出口商業同業公
    會法定代理人原為楊正，嗣變更為蘇恭德，其等並具狀聲明
    承受訴訟各節，有高雄市人民團體選任職員當選證明書一份
    、台南市人民團體職員當選證明書二份可稽（見本院上字卷
    一第431-437頁、更字卷一第95、97、101、103頁），均無
    不合，亦應予准許。
二、次按，確認法律關係之訴，非原告有即受確認判決之法律上
    利益者，不得提起之；確認證書真偽或為法律關係基礎事實
    存否之訴，亦同。民事訴訟法第247條第1項定有明文。而所
    謂即受確認判決之法律上利益，係指法律關係之存否不明確
    ，原告主觀上認其在法律上之地位有不安之狀態存在，且此
    種不安之狀態，能以確認判決將之除去者而言（最高法院52
    年台上字第1240號判決參照）。被上訴人主張其對上訴人之
    會員資格存在，為上訴人否認，被上訴人主觀上認其等是否
    為會員而得享受會員權利、負擔會員義務不明，其在法律上
    之地位有不安之狀態存在，而此得以確認之訴除去，應有受
    確認判決之法律上利益，而得提起確認之訴。上訴人雖以被
    上訴人業已另行成立中華民國進出口商業同業公會全國聯合
    會為由，主張被上訴人起訴欠缺權利保護要件，但此與被上
    訴人是否得享受上訴人會員權利負擔義務乃係二事，此一抗
    辯，要屬無據。
貳、實體事項
一、被上訴人主張：伊等為上訴人之創始會員，雖所在之行政組
    織區域於99年間改制合併升格為直轄市，惟會員資格並無改
    變，上訴人卻於104年6月13日第22屆第3次會員代表大會（
    下稱系爭會員代表大會）通過第5議案：「建請本會確實依
    據商業團體法（下簡稱商團法）第41條、第44條，以及本會
    章程第4條、第7條規定，以臺灣省行政區域所屬之本業縣市
    公會為會員，臺灣省進出口商業同業公會應依法運作會務」
    （下稱系爭議案），並於105年2月26日之第22屆第12次理事
    會決議除去伊等之會員資格。惟依人民團體法（下稱人團法
    ）第5條第1項規定，上訴人之會員所在區域不以臺灣省行政
    區域內為限，商業團體法（下稱商團法）第14條、第41條規
    定於成為會員後之行政區域變動不適用，上訴人除去伊等會
    員資格損及伊等之結社自由權及會員權益。爰提起確認之訴
    ，聲明：確認被上訴人於上訴人之會員資格存在。
二、上訴人則以：依商團法第41條第1項、章程第4條、第7條規
    定，伊會員應由台灣省行政區域內本業縣市商業公會組成，
    被上訴人所屬行政區域升格為直轄市後，被上訴人亦升格為
    直轄市商業同業公會，不再繼續具備章程第7條明定之會員
    積極資格，依人團法第15條第2款規定，被上訴人應予退會
    ；況會員資格審查屬團體自治事項，被上訴人等人會員身份
    已經系爭會員代表大會以系爭議案決議通過剔除會籍，故伊
    於辦理會籍清查時，除去被上訴人之會員資格，並無不法。
    再本件被上訴人因行政組織區域變動，實與商團法第14條規
    定「遷出」公會組織區域相同，故伊自得類推適用商團法第
    47條準用同法第14條規定，將其等強制退會等語，資為抗辯
    。
三、原審判決：確認被上訴人於上訴人之會員資格存在。上訴人
    不服提起上訴，聲明：㈠原判決廢棄。㈡被上訴人於第一審之
    訴駁回。被上訴人答辯聲明：上訴駁回。
四、兩造不爭執事項為（見本院卷一第90-91頁）：
　㈠被上訴人於臺中縣、臺中市、台南縣、台南市、高雄縣、高
    雄市合併升格為直轄市前，均為上訴人之會員。
  ㈡上訴人於104年6月13日召開系爭會員代表大會，決議通過系
    爭議案。
  ㈢上訴人於105年2月26日召開第22屆第12次理監事聯席會議辦
    理會籍總清查，決議除去被上訴人之會員資格。
  ㈣上訴人之章程如原審卷第23-26頁所示。
  ㈤桃園市、臺中縣、臺中市、台南縣、台南市、高雄縣進出口
    商業同業公會於108年1月14日成立中華民國進出口商業同業
    公會全國聯合會，核准立案字號：0000000000。
五、被上訴人主張上訴人不得除去其等之會員資格，其會員資格
    仍存，上訴人則抗辯其得依人團法第15條第2款規定、類推
    適用商團法第47條準用第14條規定予以退會等語。茲就被上
    訴人之訴有無理由審酌如下：
  ㈠按憲法第14條結社自由規定，不僅保障人民得自由選定結社
    目的以集結成社、參與或不參與結社團體之組成與相關事務
    ，並保障由個別人民集合而成之結社團體就其本身之形成、
    存續及與結社相關活動之推展，免受不法之限制（司法院大
    法官釋字第479號、724號解釋意旨參照）。
  ㈡查，章程第4條規定：「本會以台灣省行政區域」、第7條規
    定：「本會以本業縣市商業公會為會員」。第20條則規定：
    「本會會員非因組織解散，不得退會」，第19條並規定，會
    員不遵守章程、服從決議之處分為勸告、警告、停權等，尚
    不包括令其退會（見原審卷第23-24頁）。可見章程業已規
    定，以台灣省行政區域內之縣市進出口商業同業公會為會員
    ，且成為會員後，僅得以組織解散為由予以退會。上訴人抗
    辯章程第20條乃會員自行退會之規定云云，並無可取。
  ㈢商團法第47條準用第14條規定：商業同業公會聯合會會員組
    織解散、遷出公會組織區域者，應予退會。而人民受憲法保
    障之結社自由包含參與或不參與結社社團，所謂「遷出公會
    組織區域」，自應解為會員自行遷出公會組織區域之行為，
    不包含會員被動因行政區域改變所生不在公會組織區域之情
    形，以保障人民之結社自由。是以商團法前揭規定之退會事
    由應指會員組織解散、自行遷出公會組織區域。又人團法第
    15條規定：人民團體會員死亡、喪失會員資格、經會員（會
    員代表）大會決議除名者，為出會。綜據前述規定，章程第
    20條規定之退會事由雖與商團法、人團法規定有異，但就結
    社自由之保障，顯然優於各該法律規定，而無違反各該法令
    之情。再者，章程第53條規定：「本章程未規定事項，悉依
    商團法、商團法施行細則及其他有關法令之規定辦理」（見
    原審卷第26頁）。足見就被上訴人應否退會，應優先適用章
    程規定，商團法、人團法應僅立於補充地位，於章程所未規
    定時，始得適用。
  ㈣基上，章程第20條既規定會員退會事由僅有組織解散一事，
    且未違反商團法第47條準用第14條、人團法第15條規定，而
    屬有效，自應優先適用，即本件有關上訴人得否命被上訴人
    退會一事，應以被上訴人是否有章程第20條所定組織解散情
    事認定。本件被上訴人並無組織解散之情，乃兩造不爭，依
    前說明，上訴人理事會自不得除去被上訴人之會員資格，其
    以臺中縣、臺中市、台南縣、台南市、高雄縣、高雄市合併
    升格為直轄市，被上訴人所在行政區域已非台灣省為由，除
    去其等會員資格，已違反章程第20條規定，而不合法，自不
    生除去被上訴人會員資格之效力。被上訴人訴請確認其於上
    訴人之會員資格存在等語，自屬有據。
  ㈤上訴人雖抗辯商團法採分區分級之立法，主管機關亦不相同
    ，被上訴人所在行政區域合併升格後為直轄市商業同業公會
    ，應參加全國商業同業公會，不得繼續參加以台灣省為行政
    區域之上訴人聯合會，應予出會；且地方制度法之行政區域
    劃分乃係基於國家整體資源分配之重要公益目的，商團法之
    組織分層與行政區域相同，顯係為貫徹行政區域所設國家資
    源分配之公益目的，極大化商業團體經濟效益，平衡區域發
    展，不使被上訴人退會，有違與商團法第1條規定促進商業
    團體公共利益等重大公益意旨云云。但被上訴人於加入上訴
    人時並無越區、越級之情形，且商團法第14條規定之遷出公
    會組織區域乃自行遷出，不包含人民所在行政區域非因己故
    變更所致嗣後喪失會員資格之情形，前經認定，被上訴人未
    退會自與商團法規定無違。況商團法第9條規定：「同一區
    域內之同類商業公會，以一會為限。但於行政區調整前成立
    者，不在此限」，修法理由係以：原條文規定同一行政區域
    同類商業同業公會以一會為原則，但對於因行政區域調整，
    形成之同一行政區域有二以上同類商業同業公會之情形，如
    何兼顧現已存在公會之權益，顯難因應，應予修法補救，爰
    增訂但書。亦已表明商業團體會員權益不應受行政區域調整
    之影響。足見保障行政區域調整前已取得之會員權益，並不
    違反商團法促進商業團體公共利益之意旨。上開抗辯，同無
    可採。
  ㈥上訴人又抗辯被上訴人已由系爭會員代表大會決議除名，因
    此喪失會員資格云云。但系爭議案為：「建請本會確實依據
    商團法第41條、第44條，以及本會章程第4條、第7條規定，
    以臺灣省行政區域所屬之本業縣市公會為會員，臺灣省進出
    口商業同業公會應依法運作會務」，決議僅記載：「通過」
    （見原審卷第10-12頁），應僅係建議，而非決議被上訴人
    應予除會。況上訴人之章程規定，被上訴人僅因組織解散而
    退會，系爭議案縱決議被上訴人退會，亦與章程規定有違，
    依民法第56條第2項規定，應屬無效。此一抗辯，亦無可取
    。
六、綜上所述，被上訴人請求確認：被上訴人於上訴人之會員資
    格存在，自屬正當，應予准許。從而原審為上訴人敗訴之判
    決，理由雖有不同，但結論並無二致，仍應予維持。上訴論
    旨指摘原判決不當，求予廢棄改判，為無理由，應駁回上訴
    。
七、本件事證已臻明確，兩造其餘之攻擊或防禦方法及所用之證
    據，經本院斟酌後，認為均不足以影響本判決之結果，爰不
    逐一論列，附此敘明。
八、據上論結，本件上訴為無理由，依民事訴訟法第449條第2項
    、第78條，判決如主文。
中　　華　　民　　國　　109 　年　　9 　　月　   29　 日
                  民事第十一庭  
                        審判長法  官  李慈惠
                              法  官  謝永昌
                              法  官  趙雪瑛
正本係照原本作成。
如不服本判決，應於收受送達後20日內向本院提出上訴書狀，其
未表明上訴理由者，應於提出上訴後20日內向本院補提理由書狀
（均須按他造當事人之人數附繕本）上訴時應提出委任律師或具
有律師資格之人之委任狀；委任有律師資格者，另應附具律師資
格證書及釋明委任人與受任人有民事訴訟法第466條之1第1項但
書或第2項（詳附註）所定關係之釋明文書影本。
中　　華　　民　　國　　109 　年　　9 　　月　　29　　日
　　　　　　　　　　　　　    書記官  郭晋良
附註：
民事訴訟法第466條之1（第1項、第2項）：
對於第二審判決上訴，上訴人應委任律師為訴訟代理人。但上訴
人或其法定代理人具有律師資格者，不在此限。
上訴人之配偶、三親等內之血親、二親等內之姻親，或上訴人為
法人、中央或地方機關時，其所屬專任人員具有律師資格並經法
院認為適當者，亦得為第三審訴訟代理人。